【裁判字號】    89,台上,2366
【裁判日期】    890428
【裁判案由】    殺人等
【裁判全文】
最高法院刑事判決                              八十九年度台上字第二三六六號
    上訴人  台灣高等法院檢察署檢察官
    被  告  甲○○
右上訴人因被告殺人等案件，不服台灣高等法院中華民國八十七年二月二十日第二審
更審判決（八十六年度上重更(二)字第九十號，起訴案號：台灣台北地方法院檢察署八
十四年度偵字第一三六二七號），提起上訴，本院判決如左：
    主  文
原判決撤銷，發回台灣高等法院。
    理  由
本件原判決認定被告甲○○於民國（下同）八十四年六月十六日晚上九時二十分許，
到台北市○○○路○段一三五巷三十一號富喬ＫＴＶ（下稱富喬酒店）消費，至翌日
凌晨一時十分許，酒店打烊後，與其女友即該酒店服務生李邯冰同行，要求李女與其
吃宵夜並送女友回家，為李女所拒，二人行至台北市○○○路一一二號統一超級商店
前，仍未談妥，甲○○竟憤而以強暴手段，扯下李女頸部之項鍊，妨害李女對該項鍊
管領使用之權利，旋掉頭朝台北市○○○路○段一三五巷快步離去，迨後因李邯冰呼
叫，另名酒客欒志達聞聲，代為追趕，惟已未見甲○○，而於附近巷口搜尋時，與王
秋煌（業經判處殺人罪有期徒刑十五年，褫奪公權十年）衝突，為王秋煌與另一不詳
姓名之人殺死，警方據報追捕兇手，而循線查出甲○○妨害自由等情，認被告有犯刑
法第三百零四條第一項之強制罪，又以公訴意旨略稱：被告將李邯冰項鍊強扯下後，
準備逃逸，經李邯冰大呼「搶錢」後，該酒店客人欒志達見狀即奮勇追逐甲○○，在
台北市○○○路與中山北路一三五巷口抓住甲○○並予以推捏，甲○○見欒志達身材
高大，無法力敵，乃退往林森北路一三○號附近找友人王秋煌取出未經許可無故持有
之武士刀一把，迅速跑回上址，二人均共同基於防護贓物及殺人之犯意，由甲○○自
後抱住欒志達，王秋煌（另行通緝）則乘機持該武士刀猛刺欒志達胸腹，經送醫急救
後不治死亡；因認被告牽連犯有刑法第二百七十一條第一項殺人罪嫌及修正前槍砲彈
藥刀械管制條例第十二條第三項之非法持有刀械罪嫌部分，不能證明被告犯罪；因而
撤銷第一審不當之科刑判決，改判諭知被告以強暴妨害人行使權利罪刑，及殺人等無
罪部分與已判罪部分有牽連關係，屬裁判上一罪，不另為無罪之諭知，固非無見。惟
按證據雖已調查而其內容尚未明瞭者，即與未經調查無異，如遽行判決，仍屬應於審
判期日調查之證據未予調查，其判決當然違背法令。查：(一)被害人李邯冰於案發後警
局初訊中已指稱：「……被一位甲○○之男子強行奪走我所有配掛於頸上之項鍊乙條
……」、「……有一男子甲○○到富喬喝酒，我有和甲○○打招呼並很不願意的和他
喝酒……甲○○從我之背後拉住我之右手，要我陪他吃宵夜，我不肯，甲○○就強行
搶走我掛於脖子上之項鍊，當時我很害怕就大叫搶劫、搶劫……」、「我認識甲○○
，因為他是富喬酒店之客人，所以我認識他，而我和他是在富喬酒店認識的，年籍不
太清楚」、「……但有多次搶我東西之情事，但我都沒報案」（見偵查卷第九頁起）
，又被害人被搶後曾大聲喊「搶劫」，並蹲在車牌下哭泣，被告則趁機逃逸，業經現
場證人陳宏義、廖添發、李顯慶分別於偵查中證述甚詳（見偵查卷第十二頁、第十五
頁背面、第八十七頁背面），足見被告與李邯冰之間於案發之際並無深交，而李邯冰
被搶後曾大聲叫喊，見被告逃逸後又蹲在現場附近站牌下哭泣，則被告於強取被害人
項鍊之際，有無不法所有之意圖，饒有研求之餘地，原判決以事後劉鳳姬有利於被告
之證詞，遽認被告無不法所有之意圖，似嫌速斷。(二)中和市祕密花園，自六月十八日
由新公司接手並開始裝修，六月份整個月都無法營業之事實，業經證人彭志祥於警訊
中供述甚詳，則六月十八日該公司由何人接手？接手之前一日（即六月十七日案發日
）有無營業？亦有再深入調查之必要。(三)案重初供，因初供均係案發後即時調查制作
，證人之所見記憶猶新，最能接近事實，較為可採。查本件現場證人陳宏義於警局初
訊中曾明確證稱：「……『邯冰』大喊搶劫，此時欒志達聞聲衝過去，捉住搶嫌甲○
○，但被甲○○掙脫……我看欒志達未上車，往回看時看到甲○○與一不詳男子自…
…由甲○○自欒志達身後抱住，由另一不詳男子持刀朝欒志達……各刺一刀，此時我
下車前往攔阻，……甲○○仍抱住欒志達……」、「經在派出所當場面對面指認甲○
○確定是刺死欒志達之嫌犯無誤」（見偵查卷第十二頁起），另現場證人廖添發於案
發當日警訊中亦證稱：「……欒志達用手去推捏該男子，而該男子反抗掙脫後……就
跑開至……請來一名男子幫忙，……我看到和欒員爭吵之男子持一把小武士刀往欒員
身上刺，而其請來之男子則由欒員背後抓住欒員，我不知道共刺了幾刀……」（見偵
查卷第十五頁背面），證人等之證言，如屬無訛，則當時情況甚為單純而明確，即死
者欒志達聽到有人喊叫搶劫後，奮勇追及搶奪者即被告，雙方發生拉扯，嗣經被告掙
脫，心有不甘，乃至大樓內找來其友人即共同被告王秋煌，由一人自後抱住死者，另
一人持小武士刀刺殺，其中除現場證人陳宏義加入推開持刀之王秋煌因而手部亦被割
傷外，並無他人在場參與甚明；至證人陳宏義、廖添發等嗣後翻異，致證詞前後不一
，原因何在？是否臨訟勾串迴護被告？均有詳加調查明白審認之必要，原判決竟以證
人陳宏義、廖添發等事後之證詞，遽認渠等之警局初訊筆錄有瑕疵，不足採信，難謂
無採證違背論理法則及經驗法則之違誤，上訴意旨，執以指摘原判決不當，非無理由
，應認仍有發回更審之原因。
據上論結，應依刑事訴訟法第三百九十七條、第四百零一條，判決如主文。
中      華      民      國    八十九    年      四      月    二十八    日
                              最高法院刑事第二庭
                                  審判長法官  莊  來  成
                                        法官  呂  潮  澤
                                        法官  謝  俊  雄
                                        法官  白  文  漳
                                        法官  蘇  振  堂
      右正本證明與原本無異
                                              書  記  官
中      華      民      國    八十九    年      五      月      四      日


司法院資訊處製作；財團法人民間司法改革基金會備份。
